臺灣彰化地方法院刑事判決　　　　　　　　　　　　　九十年度易字第一三八九號
　　公　訴　人　臺灣彰化地方法院檢察署檢察官
　　被　　　告　乙○○
右列被告因侵佔等案件，經檢察官提起公訴（八十九年度偵字第七七九九號、第九０
五六號），本院判決如左：
    主  文
乙○○意圖為自己不法之所有，而侵占對於業務上所持有之物，處有期徒刑柒月。
被訴詐欺部分無罪。
    事  實
一、乙○○前曾於民國八十四年間因犯偽造有價證券罪，經臺灣高等法院台南分院判
    處有期徒刑四年確定，甫於八十八年十一月十日假釋出獄，假釋期滿日期為九十
    年十月七日（尚不構成累犯）。猶不知警惕，於假釋期間之八十九年三月十八日
    任桐樺實業有限公司（下稱桐樺公司）之代表人，對外代表桐樺公司及處理行銷
    家電業務之職務，係為他人處理事務及從事業務之人；其明知對桐樺公司所收之
    票款應存入公司所指定之帳戶中，不得私自挪用，且桐華公司亦於該公司之合夥
    協議書內亦載明：「本合夥應刻製公司全名之印鑑使用。並向金融機構開設甲種
    存戶及乙種存戶時，應一律以合夥名義將上開公司印鑑及合夥代表人暨甲○○兩
    合夥人之私章共兩顆，登記為印鑑專用以合夥簽發支票或提領存款。」之條款規
    定，且公司之大、小印章均置於股東丙○○之保管中；詎乙○○竟意圖為自己不
    法之所有，於八十九年七月間，因桐樺公司之代理商馬永享向桐樺公司定貨，而
    開立以桐樺公司為受款人、面額為新台幣（下同）十四萬八千元、以馬永享為發
    票人、第一商業銀行嘉義分行興嘉辦事處為付款人之支票，及以桐樺公司為受款
    人、面額十五萬元、以第一商業銀行嘉義分行興嘉辦事處為付款人之支票各一紙
    交付乙○○，詎料乙○○雖將上揭面額十四萬八千元之支票繳回公司，惟將上開
    十五萬元之支票，變更持有為所有之意思，且為能不經丙○○之手，竟另刻桐華
    公司印章，私自開設合作金庫彰儲支庫、仍以桐華公司為戶名之帳戶，將預定應
    繳付桐樺公司之該帳款存入該合作金庫彰儲支庫帳戶並提領後侵占入己，嗣桐華
    公司其餘股東發現有異，始查悉上情（乙○○另涉偽造桐華公司印章犯嫌，已據
    公訴人認其為公司代表人，尚有製作桐華公司印章權限，而為不起訴處分）。
二、案經桐樺公司訴由臺灣彰化地方法院檢察署檢察官偵查起訴。
    理  由
一、訊據被告乙○○固不否認於右揭時、地對原應繳納告訴人桐樺公司之貨款十五萬
    元支票存入合作金庫彰儲支庫帳戶之事實，惟矢口否認有何業務侵占犯行，辯稱
    ：當時伊因缺錢，才先挪用，但有得到股東己○○、甲○○、丙○○之同意云云
    。惟查：右揭犯罪事實，除據告訴人桐樺公司之告訴代理人丙○○指訴綦詳外，
    證人己○○、甲○○亦均到院證陳: 被告事前未得渠同意，渠亦不知道被告有另
    以公司名義私設帳等語明確；況被告若已得其餘股東同意，則應毋需大費周張以
    桐華公司名義另設帳戶，其應有不法之所有之意圖甚明；此外，復有桐華公司合
    夥契約書影本附卷，及被告於八十九年七月二十八日書立之切結書一紙在卷可參
    ；被告所辯應係卸責之詞，尚不足採信，其侵占罪行堪以認定。
二、核被告所為係犯刑法第三百三十六條第二項業務上侵占罪。爰審酌被告犯罪之動
    機、目的、手段、所侵占之金額及犯罪後之態度等一切情狀，量處如主文所示之
    刑。
三、公訴人認被告上開侵占犯行，另構成刑法第三百四十二條第一項背信罪嫌。惟查
    ，為他人處理事務之人所為之侵占，為特殊之背信行為，故侵占罪成立時，雖其
    行為合於背信罪之構成要件，亦當論以侵占罪，而不應論以背信罪，此有最高法
    院二十七年滬上字七二號判例可資參照；本件被告當無另論背信罪之餘地，公訴
    人所引用之條文容有誤會，併予敘明。
四、公訴意旨另以：被告乙○○明知自己無支付能力，竟向李獻堂商借其甫向嘉義郵
    局申請而來之支票使用，雙方約定被告乙○○於簽發支票後，所簽發之款項必須
    由被告乙○○自行匯入李獻堂前開嘉義郵局之帳戶內，李獻堂不疑有他，遂將嘉
    義郵局支票簿一本及印章交付被告乙○○使用，而被告乙○○竟不遵守上開約定
    ，基於意圖為自己不法所有之概括犯意，先持以不知情之李獻堂為名義簽發，嘉
    義郵局為付款人，帳號00000000號，票號分別為Ｖ0000000號、
    Ｖ0000000號，面額均為六萬二千五百元，票載發票日八十九年九月二十
    二日之支票二紙，向戊○○購買每台價值六萬二千五百元，車牌號碼分別為ＯＷ
    Ｑ－七０六號、ＧＸ八－三四五號之光陽牌重型機車共二台，並使戊○○陷於錯
    誤而允諾賣之，後因上開支票號碼Ｖ0000000號之支票屆期提示被拒，乙○○遂再持賴金基（另併台灣台北地方法院審理）簽發，以台北縣板橋信用合作
    社中和分社為付款人，早於八十四年間即拒絕往來之帳號0000000000
    號，票號ＣＩ0000000號，面額十三萬八千五百元，票載發票日八十九年
    九月二十三日之支票一紙，向戊○○換回前開以李獻堂為發票人之支票，詎料戊○○屆期持前開以賴金基為發票人之支票提示付款仍遭拒，且被告乙○○迄未付
    清所有貨款，使戊○○受有十二萬五千元之損害；案經戊○○訴由臺灣彰化地方
    法院檢察署檢察官偵辦，因認被告涉犯刑法第三百三十九條第一項之詐欺罪嫌。
五、公訴人認被告涉有上揭詐欺犯嫌，係以被告明知自己無資力，仍向證人李獻堂商
    借支票及印章，並簽發支票，隨即因被告未將所簽發之款項匯入證人李獻堂在嘉
    義郵局之帳戶內，導致上開二支票因存款不足而跳票之事實，有支票影本、退票
    理由單、查詢帳戶支票特殊處理記錄各一件附卷可稽，復參酌被告向證人李獻堂
    商借支票簽發支票填寫金額後，因未知會證人李獻堂，且未匯款入該帳戶內，致
    使證人李獻堂在郵局之支票因存款不足而遭退票，足見被告顯有詐欺之犯意；及
    賴金基簽發之支票一紙，已遭退票之事實，有板信商業銀行中和分行板信中和字
    第０七五號函各一件等附卷可稽，衡情被告以上開支票，向告訴人購買價值共十
    二萬五千元之重型機車二部，其間差價尚有一萬二千五百元之差價，被告當時已
    無資力，竟未要求告訴人需給付上開差價，顯見被告主觀上早已預見其所持之支
    票，將遭退票，竟仍持該支票購車，足見被告確實有詐欺之不法犯意，為主要論
    據。訊據被告堅詞否認有何詐欺犯行，辯稱: 伊之前已向戊○○買過一台機車，
    錢也付清，再買二台其中有一台是朋友丁○○託伊買的，一台是自己要買的，因
    為伊跟戊○○比較熟他賣會比較便宜所以丁○○才託買，可以便宜二千元，丁○○雖有把錢付予伊，惟還是周轉不靈，伊原本跟戊○○買機車的票是用李獻堂的
    二張支票付款的，後來拿賴金基的一張票換其中之一張支票回來，該賴金基的票
    是伊作仲介買賣的客戶給的，賴金基的票面額是十三萬八千五百元，是先押在戊○○那裡而已，因為伊拿回李獻堂的那張票還想設法去入帳兌現，所以請戊○○
    先不要去兌領賴金基的票，伊不知道賴金基的票早就拒絕往來，伊信任朋友，所
    以拿到票時並沒有先去查信用狀況等語。
六、經查，按詐欺罪之成立，須意圖為自己不法之所有、以詐術方法使人陷於錯誤而
    交付財物或取得財產上不法之利益為要件，此觀刑法第三百三十九條第一、二項
    之法文規定自明。被告向李獻堂借上揭嘉義郵局支票帳戶使用，雖被告言明屆期
    會自籌票款入帳供持票人兌現，惟被告既需向李獻堂借票使用，已足徵其財務不
    良、資力有限，李獻堂於借票予被告當時，顯亦有此認識，並對被告屆期無法入
    票款使票兌現之風險，有所預見，是遍閱全卷，不但查無被告有何意圖為自己不
    法之所有之犯意，更不見被告有何施用詐術致李獻堂陷於錯誤之情事，此應僅為
    一般之民事糾紛，尚與刑法詐欺罪無涉。遞查，告訴人戊○○於偵查中指陳: 被
    告之前曾向伊交易過一部機車，且已付清價款等語，是被告所辯前曾向告訴人戊○○買過機車並已付清價款一節，可以認定，被告此次再度向告訴人戊○○購買
    機車二部，顯係承前購買機車同一方式，其是否有施用詐術，即有可疑。再查，
    本院隔離被告、證人丁○○，詢問證人丁○○是否有託被告購買機車一事，證人
    丁○○亦證陳係在被告家中，確有託被告購買機車等語，故被告尚非無端同時購
    買二部機車。又查，被告交予告訴人戊○○之賴金基支票，雖票面額為十三萬八
    千五百元，多於被告之前交與告訴人戊○○之李獻堂支票二紙共計十二萬五千元
    ，被告並未要求退還差價，惟依被告所辯：有與告訴人戊○○商議，賴金基支票
    僅先供質押而已，所換回之李獻堂支票伊仍設法去入帳兌現一節，則可理解被告
    換票後未同時要求退還差價之原因；又此公訴人未及究明之點，告訴人戊○○已
    於九十年十一月十一日死亡，有戶籍謄本附卷可稽，是已無法與被告對質，自無
    法遽認被告所辯不實，而以詐欺罪相繩。綜上，本院依公訴人所舉之證據及本院
    調查所得，均無法認定被告確有詐欺犯行，揆諸首開條文及判例說明，自不能率
    為被告有罪之推定，應諭知被告被訴詐欺部分無罪。
據上論斷，應依刑事訴訟法第二百九十九條第一項前段、第三百零一條第一項，刑法
第三百三十六條第二項，罰金罰鍰提高標準條例第一條前段，判決如主文。
本案經檢察官施教文到庭執行職務。
中    華    民    國    九十一    年    十一      月        二十        日
                                臺灣彰化地方法院刑事第二庭
                                    法      官  吳  俊  螢
右正本證明與原本無異。
如不服本判決，應於送達後十日內向本院提出上訴狀(須附繕本)。
告訴人或被害人對於判決如有不服具備理由請求檢察官上訴者，其上訴期間之計算係
以檢察官收受判決正本之日期為準。
                                    法院書記官  莊  素  美
中    華    民    國    九十一    年    十一      月        二十一      日
刑法第三百三十六條
對於公務上或因公益所持有之物，犯前條第一項之罪者，處一年以上七年以下有期徒
刑，得併科五千元以下罰金。
對於業務上所持有之物，犯前條第一項之罪者，處六月以上五年以下有期徒刑，得併
科三千元以下罰金。
前二項之未遂犯罰之。
